臺灣高雄地方法院民事判決　　　　　　　96年度訴字第1345號
原　　　告　甲○○
訴訟代理人　蔡進欽律師
　　　　　　蘇正信律師
被　　　告　高雄縣湖內鄉農會
法定代理人　乙○○
訴訟代理人　張清雄律師
複　代理人　楊譜諺律師
當事人間回復原狀事件，本院民國96年8 月14日言詞辯論終結，
判決如下：
    主      文
原告之訴及假執行之聲請均駁回。
訴訟費用由原告負擔。
    事實及理由
一、原告主張：
  (一)原告係訴外人黃清風之子，黃清風於民國90年2 月28日死亡
    ，原告隨即依法拋棄繼承，而因第二順位繼承人早於87年以
    前即死亡，原告乃於拋棄繼承之時，另通知第三順位繼承人
     (黃清風之兄弟姊妹) 訴外人陳黃喜美、鄭黃貴美、黃麗美
    、黃蓮美、黃清容及郭黃金英等6 人。
  (二)陳黃喜美等人於96年2 月間通知原告，因黃清風生前積欠被
    告新台幣 (下同)290  餘萬元之本金、利息及違約金，致其
    銀行存款、不動產均遭被告聲請查扣，要求原告出面解決。
    原告恐因其拋棄繼承致累及陳黃喜美等人，乃與被告、陳黃
    喜美等人於96年3 月6 日達成協議 (下稱「系爭協議」)，
    由原告負責清償黃清風債務後，被告即撤回對陳黃喜美等人
    之強制執行。原告並依約於96年3 月7 日自訴外人劉晉安帳
    戶匯款150 萬元予被告指定之帳戶。
  (三)原告清償上開債務後，始經陳黃喜美等人通知其曾依法辦理
    限定繼承，本件僅須就所繼承剩餘財產負有限責任，而被告
    所查扣銀行存款、不動產係其固有財產。原告知悉上情後，
    隨即依民法第88條第1 項之規定，對被告表示撤銷承擔債務
    之意思表示，並依同法第114 條、第113 條規定請求返還匯
    款，均遭拒絕，爰併以起訴狀之送達為撤銷意思表示之通知
    ，並依上開規定訴請回復原狀。
  (四)聲明：1.被告應給付原告150 萬元，及自起訴狀繕本送達翌
    日起至清償日止，按年息百分之五計算之利息；2.願供擔保
    請准宣告假執行。
二、被告抗辯：
    原告主張之情形係屬動機之錯誤，並非意思表示之錯誤，自
    不得撤銷。又縱屬意思表示之錯誤，惟原告未主動向陳黃喜
    美詢問有關限定繼承之情形，自屬有過失，依民法第88條第
    1 項但書規定，亦不得撤銷意思表示，並聲明：如主文所示
    。
三、不爭執之事項：
  (一)原告被繼承人黃清風曾積欠被告290 餘萬元之本金、利息及
    違約金。
  (二)原告已拋棄繼承黃清風財產上之一切權利義務。
  (三)原告與被告、陳黃喜美於96年3 月6 日達成清償協議，而於
    同年月7 日自劉晉安帳戶匯款150 萬元予被告指定之帳戶，
    被告即撤回對陳黃喜美之強制執行。
四、得心證之理由：
    原告主張因錯誤而為承擔陳黃喜美債務之意思表示，被告則
    以前揭情詞置辯，故本件爭點為：原告得否依民法第88條第
    1 項規定，主張撤銷錯誤之意思表示？茲說明本院判斷如下
    ：
  (一)按意思表示之內容有錯誤，或表意人若知其事情即不為意思
    表示者，表意人得將其意思表示撤銷之，但以其錯誤或不知
    事情，非由表意人自己之過失者為限，民法第88條第1 項定
    有明文。又民法第88條之規定，係指意思表示之內容或表示
    行為有錯誤者而言，與為意思表示之動機有錯誤之情形有別
    ，最高法院51年度台上字第3311號判例釋義甚明。
  (二)經查：原告與被告、陳黃喜美於96年3 月6 日達成清償協議
    ，並於同年月7 日自劉晉安帳戶匯款150 萬元予被告指定之
    帳戶，被告即撤回對陳黃喜美之強制執行一節，為兩造所不
    爭執。惟原告主張，因不知陳黃喜美已就所繼承黃清風之遺
    產辦理限定繼承，致與被告成立清償協議，縱係屬實，亦屬
    動機錯誤之問題，原告既未將上開動機明訂為兩造清償協議
    之內容，即與上開法條所定撤銷錯誤意思表示之要件不合，
    原告自不得執此而主張撤銷與被告間清償協議之意思表示。
  (三)況原告就系爭協議所為意思表示，縱屬意思表示之錯誤，惟
    如錯誤或不知事情，係由於原告自己之過失，即不得撤銷其
    意思表示。而原告於被繼承人黃清風死亡後，既知依法拋棄
    繼承，足認其處理自己事務之注意標準已達善良管理人之注
    意程度。且原告於上開期日與被告達成清償協議前，未主動
    詢問陳黃喜美是否有限定繼承之情事，亦為其所自認，自屬
    有違與處理自己事務同一之注意義務，尚難謂為無過失，自
    亦不得依上開規定主張撤銷意思表示。
五、綜據上述，原告主張意思表示錯誤，並撤銷與被告間所為清
    償債務之意思表示，而訴請回復原狀，為無理由，應予駁回
    。原告之訴既經駁回，其假執行之聲請亦失所依附，應併予
    駁回。
六、結論：原告之訴為無理由，依民事訴訟法第78條，判決如主
    文。
中　　華　　民　　國　　96　　年　　8 　　月　　24　　日
                  民事鳳山分庭法　官　許政賢
正本係照原本作成。
如不服本判決，應於送達後20日內，向本院提出上訴狀並表明上
訴理由，如於本判決宣示後送達前提起上訴者，應於判決送達後
10日內補提上訴理由書（須附繕本）。
中　　華　　民　　國　　96　　年　　8 　　月　　24　　日
                              書記官　李崑良
